高雄高等行政法院判決　　　　　　　　　　　　　　　八十九年度訴字第四十四號
　　　　　　　　　　　　　　　.
　　原　　　告　甲○○
　　被　　　告　財政部高雄市國稅局
　　代　表　人　鄭宗典　局長
　　訴訟代理人　丙○○
　　　　　　　　戊○○
　　　　　　　　丁○○
右當事人間因綜合所得稅事件，原告不服行政院中華民國八十九年五月十九日台訴字
第一四三七一號再訴願決定，提起行政訴訟。本院判決如左：
    主  文
原告之訴駁回。
訴訟費用由原告負擔。
    事  實
甲、事實概要：
    緣原告之配偶張謝寶玉為樺商企業有限公司（以下簡稱樺商公司）股東，被告初
    查以該公司截至八十二年度止，累積未分配盈餘為新台幣（以下同）七、五五三
    、六五Ｏ元，已超過法定限額，乃函請該公司於規定期限內辦理增資或分配，惟
    該公司未據辦理，遂就該公司全部累積未分配盈餘，按原告配偶之投資額比例，
    計算歸課原告配偶八十六年度營利所得一、二五八、九四二元，併課原告綜合所
    得稅。原告不服，申請復查未獲變更，循序向財政部及行政院提起訴願、再訴願
    ，遞遭駁回，遂提起本件行政訴訟。
乙、兩造聲明：
一、原告聲明求為判決：
（一）再訴願決定、訴願決定及原處分（含復查決定）均撤銷。
（二）訴訟費用由被告負擔。
二、被告聲明求為判決：
（一）原告之訴駁回。
（二）訴訟費用由原告負擔。
丙、兩造爭點：
一、原告主張：
（一）原告配偶張謝寶玉之胞妹乙○○於七十九年間籌組樺商公司時，未告知張謝寶
      玉即擅自偽刻其印章，並乘機影印其國民身分證，將之列為樺商公司之董事，
      投資一百萬元，致被告增列獲配盈餘一百二十五萬八千九百四十二元為張謝寶
      玉八十六年綜合所得之收入。然張謝寶玉並未投資樺商公司，亦未在該公司任
      職，自不甘平白增加稅負，乃於八十八年二月八日具狀向臺灣高雄地方法院檢
      察署告訴乙○○偽造文書，經該署檢察官偵查結果，認乙○○偽造文書犯行，
      與其因詐欺罪嫌被起訴案件具有牽連關係，乃將之移送同院刑事庭併案審理。
      被告徒憑該登載不實之樺商公司董事、股東名簿，認定張謝寶玉係樺商公司之
      股東，而置原告所主張印章被偽刻充當股東等語暨證物於不顧，於法已有未合
      。
（二）又樺商公司於八十二年十一月一日擅自歇業，該公司八十一年營利事業所得稅
      結算申報書資產負債表累積未分配盈餘僅一百一十八萬八千一百一十九元，為
      何在歇業前不到一年間即八十二年度能累積未分配盈餘高達七百餘萬元，其實
      情如何，被告並未提出證據資料予以說明；縱認樺商公司迄八十二年度止，確
      已累積未分配盈餘高達七百餘萬元，惟據右開檢察署檢察官起訴書記載樺商公
      司董事長乙○○於八十二年十一月間向王清發等人詐騙七、八千萬元巨款後逃
      逸出境云云，衡情亦會將樺商公司所有累積未分配盈餘一併侵占入己，造成公
      司損害，致該公司無盈餘可資分配，如此焉能再強制認定張謝寶玉已獲配一百
      萬餘元。
二、被告答辯：
（一）按「公司組織之營利事業，其未分配盈餘累積數超過已收資本額二分之一以上
      者，應於次一營業年度內，利用未分配盈餘，辦理增資，增資後未分配盈餘保
      留數，以不超過本次增資後已收資本額二分之一為限；其未依規定辦理增資者
      ，稽徵機關應以其全部累積未分配之盈餘，按每股份之應分配數歸戶，並依實
      際歸戶年度稅率，課徵所得稅。前項所稱未分配盈餘，以經主管稽徵機關核定
      之營利事業所得額，減除左列各項後之餘額為準．．．。」、「公司得在不超
      過已收資本額之限度內，保留盈餘，不應予分配．．．。」分別為行為時所得
      稅法第七十六條之一第一項及行為時促進產業升級條例第十五條第一項前段所
      明定。又「經核對其未分配盈餘累積數確已超過法定限額，並選定依所得稅法
      第七十六條之一規定辦理者，或逾期未選定加徵營利事業所得稅者，稽徵機關
      應以所得稅法第七十六條之一第一項規定所稱『次一營業年度』或未及時歸戶
      案件『查獲年度』之十二月三十一日股東名簿所載股東為對象，於翌年按每股
      東之應分配數予以歸戶，並將課稅所得資料通報本部財稅資料中心及公司，由
      公司通知其股東將歸戶課稅所得併入歸戶年度所得申報納稅；如未將該分配數
      申報為所得，於核定其該年度所得稅時應併入計課。」亦為財政部七十七年十
      二月三十日台財稅第七七○六六七五五○號函所明釋。
（二）經查樺商公司雖於八十二年十一月一日擅自歇業，致未依規定辦理當年度營利
      事業所得稅結算申報；惟該公司八十二年度有營業收入九二、五三八、三二九
      元，經滯報通知後，仍未於十五日內補報，被告乃依所得稅法第七十九條第一
      項之規定核定所得額九、三一八、二四八元及應納稅額二、三一九、五六二元
      ，另依同法第一百零八條第二項規定加徵怠報金四六三、九一二元（有八十二
      年度營利事業所得稅未申報核定通知書附案可稽），嗣被告依所得稅法第七十
      六條之一規定計算八十二年度未分配盈餘為五、八八一、二九七元，加上期即
      八十一年度未分配盈餘累積數一、六七二、三五三元，截至八十二年度止之累
      積未分配盈餘為七、五五三、六五Ｏ元，超過已收資本額六、ＯＯＯ、ＯＯＯ
      元，被告所屬鼓山稽徵所遂分別以八十五年一月十三日財高國稅鼓審字第八五
      ＯＯＯ三三五號函及八十五年二月八日財高國稅鼓審字第八五ＯＯ一一四二號
      函請該公司於文到十日內派員檢據核對更正未分配盈餘累積數，並於一個月內
      選定加徵營利事業所得稅或於八十五年內辦理增資或分配，因該公司及負責人
      均他遷不明，上揭二函釋均無法送達，乃於八十五年五月二十一日於新聞紙公
      示送達，依稅捐稽徵法第十八條第二、三項規定於八十五年六月十一日發生送
      達效力，該公司並未依限期辦理，被告乃將全部累積未分配盈餘七、五五三、
      六五Ｏ元按每股份應分配數予以歸課張謝寶玉八十六年度營利所得一、二五八
      、九四二元，揆諸首揭規定及函釋意旨，並無不合。
（三）至原告另主張樺商公司負責人乙○○欲籌組公司，乘機影印張謝寶玉國民身分
      證及偽刻其印章，未告知張謝寶玉而將其登記為該公司董事，涉嫌偽造文書，
      故向臺灣高雄地方法院檢察署提出告訴，該案業經移送同院審理云云，惟未能
      提出右開法院刑事確定判決並經撤銷其虛偽登記之證明文件供核，其所訴核不
      足採。末查樺商公司設立登記之董事、股東名簿記載張謝寶玉係樺商公司之股
      東，被告依該資料歸課其營利所得並無違誤。
        理  由：
一、按「個人綜合所得總額，以其全年左列各類所得合併計算之：第一類：營利所得
    ：公司股東所分配之股利．．．．．．。」、「公司組織之營利事業，其分配盈
    餘累積數超過已收資本額二分之一以上者，應於次一營業年度內，利用未分配盈
    餘，辦理增資，增資後未分配盈餘保留數，以不超過本次增資後已收資本額二分
    之一為限；其未依規定辦理增資者，稽徵機關應以其全部累積未分配之盈餘，按
    每股份之應分配數歸戶，並依實際歸戶年度稅率，課徵所得稅。」分別為行為時
    所得稅法第十四條第一項第一類及第七十六條之一第一項所明定。次按，「公司
    得在不超過已收資本額之限度內，保留盈餘，不應予分配．．．但超過以上限度
    時，就其每一年度再保留之盈餘，於加徵百分之十營利事業所得稅後，不受所得
    稅法之限制。」促進產業升級條例第十五條第一項亦定有明文。再按，「．．．
    （二）經核對其未分配盈餘累積數額確已超過法定限額，並選定依所得稅法第七
    十六條之一規定辦理者，或逾期未選定加徵營利事業所得稅者，稽徵機關應以所
    得稅法第七十六條之一第一項規定所稱『次一營業年度』或未及時歸戶案件『查
    獲年度』之十二月三十一日股東名簿所載股東為對象，於翌年按每股東之應分配
    數予以歸戶，並將課稅所得資料通報本部財務資料中心及公司，由公司通知其股
    東將歸戶課稅所得併入歸戶年度所得申報納稅；如未將該分配數申報為所得，於
    核定該年度所得稅時應併入計課。」亦經財政部七十七年十二月三十日台財稅第
    七七０六六七五五０號函釋在案。財政部此函釋性質上係本於職權所作成之行政
    規則，觀其內容係就上述所得稅法第七十六條之一第一項所為之準則性規定，其
    內容核與所得稅法第七十六條之一第一項之規範目的相符，本院自得援用，合先
    敘明。
二、本件被告以張謝寶玉為樺商公司股東，被告初查該公司截至八十二年度止累積未
    分配盈餘已超過法定限額，乃函請該公司於規定期限內辦理增資或分配，因該公
    司及負責人均他遷不明，無法送達，乃於八十五年五月二十一日於新聞紙公示送
    達在案，嗣因樺商公司逾限未據辦理，被告乃將全部累積未分配盈餘七、五五三
    、六五Ｏ元按股東名簿所列股東，按每股應分配數歸戶，計算歸課張謝寶玉八十
    六年度營利所得新台幣一、二五八、九四二元，併課原告綜合所得稅；此有樺商
    公司未分配盈餘累積數計算表、上開通知書、公示送達登報資料、被告所屬鼓山
    稽徵所八十六年度累積未分配盈餘強制歸戶明細表及本件核定稅額繳款書附卷可
    稽，並為兩造所不爭，堪可認定。
三、原告主張張謝寶玉並未在樺商公司任職，亦未投資該公司，樺商公司股東、董事
    名簿之記載，乃張謝寶玉胞妹乙○○於七十九年間籌組樺商公司時，未告知張謝
    寶玉，擅自偽刻其印章，並乘機影印其國民身分證，將之列為樺商公司董事；張
    謝寶玉實非樺商公司股東，亦無獲分配一百餘萬元之情事，原告自無納所得稅義
    務等語云云。經查，依據公司法第一百零三條規定，有限公司應置股東名簿，除
    此股東名簿之記載有當然無效情事外，股東名簿上所載股東即應為前述股利發放
    及強制歸戶之對象，樺商公司設立登記之董事、股東名單既記載張謝寶玉係樺商
    公司之股東，被告依據該名單資料歸課其營利所得即無違誤。又原告於本件言詞
    辯論中陳稱張謝寶玉身分證及印章係遭樺商公司負責人乙○○盜用，未經張謝寶
    玉同意而登記為樺商公司董事云云（參本案九十一年三月十二日言詞辯論筆錄）
    。則原告既承認張謝寶玉之印章為真正，對於其印章遭乙○○盜用之事實即應負
    舉證責任，其雖主張業以乙○○涉嫌偽造文書向上開檢察署提出告訴，惟並未能
    提出已判決確定並經撤銷其虛偽登記之證明文件供核，是原告對於張謝寶玉印章
    遭盜用之事實仍未能舉證以實其說，自難據此推翻樺商公司設立登記之董事、股
    東名簿有效記載，其所訴尚難採據。
四、又原告另主張樺商公司於八十二年十一月一日擅自歇業，該公司八十一年累積未
    分配盈餘僅一百一十八萬八千一百一十九元，為何在其歇業前不到一年間能累積
    未分配盈餘高達七百餘萬元，且縱認樺商公司確已累積未分配盈餘高達七百餘萬
    元，董事長乙○○於八十二年十一月間因詐騙逃逸出境，衡情亦會將所有累積未
    分配盈餘一併侵占入己，致該公司無盈餘可資分配，張謝寶玉自無獲配一百萬餘
    元乙節。經查樺商公司雖於八十二年十一月一日擅自歇業，致未依規定辦理當年
    度營利事業所得稅結算申報，惟查該公司八十二年度仍有營業收入九二、五三八
    、三二九元，經滯報通知後，因未於十五日內補報，被告乃依所得稅法第七十九
    條第一項之規定核定所得額九、三一八、二四八元及應納稅額二、三一九、五六
    二元，並依同法第一百零八條第二項規定加徵怠報金四六三、九一二元，嗣被告
    依所得稅法第七十六條之一規定計算八十二年度未分配盈餘為五、八八一、二九
    七元，加上期（八十一年度）未分配盈餘累積數一、六七二、三五三元，截至八
    十二年度止之累積未分配盈餘為七、五五三、六五Ｏ元，此亦有樺商公司未分配
    盈餘累積數計算表及被告八十二年度營利事業所得稅未申報核定通知書附卷可稽
    。是以樺商公司累積未分配盈餘超過已收資本額六、ＯＯＯ、ＯＯＯ元之事實足
    堪認定，並無原告所指稱欠缺認定資料之情形。又按個人綜合所得稅之課徵，固
    以收付實現為一般原則，但前述所得稅法第七十六條之一所規定未分配盈餘應強
    制歸戶，並課徵所得稅，此綜合所得稅之課徵不以原告實際上收到該筆盈餘為必
    要，即係收付實現原則之例外。乃本件原告既未能舉證推翻張謝寶玉為樺商公司
    股東之事實，又該公司於八十二年度止確有累積未分配盈餘七、五五三、六五Ｏ
    元，則被告依行為時所得稅法第七十六條之一第一項規定及財政部七十七年十二
    月三十日台財稅第七七０六六七五五０號函釋，依法歸課張謝寶玉年度營利所得
    並課徵原告綜合所得稅，即無違誤，是原告上揭主張，亦難憑採。
五、綜上所述，原告主張其非綜合所得稅納稅義務人，並無可採。則被告就樺商公司
    全部累積未分配盈餘，按原告配偶之投資額比例計算歸課原告配偶年度營利所得
    ，並課原告綜合所得稅，認事用法皆無違誤。一再訴願決定遞予維持，亦無不合
    。從而原告起訴請求撤銷原處分（含復查決定）及一再訴願決定，為無理由，應
    予駁回。
六、據上論結，本件原告之訴為無理由，依行政訴訟法第一百九十五條第一項後段、
    第九十八條第三項前段，判決如主文。
中　　　華　　　民　　　國    九十一　　年　  　三　　　月　　二十六　　日
                              高雄高等行政法院第三庭
                                          審判長法官  江幸垠
                                          法      官  戴見草
                                          法      官  林石猛
右為正本係照原本作成。
如不服本判決，應於判決送達後二十日內向本院提出上訴書狀，其未表明上訴理由者
，應於提起上訴後二十日內向本院提出上訴理由書（須按對造人數附繕本）；如於本
判決宣示或公告後送達前提起上訴者，應於判決送達後二十日內補提上訴理由書（須
附繕本）。未表明上訴理由者，逕以裁定駁回。
提起上訴應預繳送達用雙掛號郵票七份（每份三十四元）。
中　　　華　　　民　　　國    九十一　　年　  　三　　　月　　二十六　　日
                                          法院書記官  洪美智
